【裁判字號】    97,交聲,73
【裁判日期】    970929
【裁判案由】    違反道路交通管理處罰條例聲明異議
【裁判全文】
臺灣臺東地方法院交通事件裁定          97年度交聲字第73號
原處分機關  交通部公路總局高雄區監理所臺東監理站
異  議  人
即受處分人  甲○○
上列異議人即受處分人因違反道路交通管理處罰條例事件，對交
通部公路總局高雄區監理所臺東監理站於民國97年7月4日所為之
處分（原處分案號：東監違字第裁81-T00000000號）聲明異議，
本院裁定如下：
    主  文
原處分關於裁處罰鍰新臺幣肆萬伍仟元暨記違規點數參點部分均
撤銷。
上開罰鍰暨記違規點數均撤銷部分，甲○○不罰。
其餘異議駁回。
    理  由
一、原處分意旨略以：受處分人即異議人甲○○飲用酒類後，騎
    乘牌照號碼PVN-719號普通重型機車，於民國96年5月31日晚
    間 8時45分許，行經臺東縣臺東市○○路與正氣路交岔路口
    時，自新生路闖紅燈左轉正氣路為警攔停，並施以呼氣所含
    酒精濃度檢測，測定值達1.07MG/L，經臺東縣警察局以東警
    交字第 T00000000號舉發違反道路交通管理事件通知單（下
    稱舉發通知單）當場舉發之，嗣異議人於應到案日期即96年
    6月15日到案繳納上開闖紅燈之違規罰鍰新臺幣（下同）1,8
    00元，並自該日起執行吊扣異議人之機車駕駛執照12個月至
    97年 6月14日止，原處分機關復於97年7月4日依道路交通管
    理處罰條例第35條第1項第 1款、第53條第1項、第63條及違
    反道路交通管理事件統一裁罰基準表規定，以東監違字第裁
    81-T00000000號裁決書逕行裁處異議人罰鍰45,000元及1,80
    0元，合計46,800元（其中已繳1,800元如上述，尚欠45,000
    元），併記違規點數3點及施以道路交通安全講習等語。
二、異議意旨略以：異議人於上開時、地酒後騎乘前揭機車，為
    警攔停施以酒測查獲後移送臺灣臺東地方法院檢察署偵辦，
    經檢察官訊問後，業於96年 6月12日將其所涉之公共危險案
    件予以緩起訴處分，嗣於同年7月17日確定，緩起訴期間為1
    年，並應於緩起訴處分執行通知書送達之翌日起 3個月內，
    向更生保護會臺東分會支付45,000元，其已於96年9月7日完
    繳，且於上揭緩起訴期間內亦未曾再有酒後駕車之違規行為
    ，詎其於97年7月4日至原處分機關領取前揭遭吊扣之機車駕
    駛執照時，原處分機關承辦人始告知其尚須繳納45,000元之
    罰鍰，因而開立上開裁決書，原處分機關之處分顯有違行政
    程序等相關法令規定，且未善盡告知義務，為此具狀聲明異
    議，請求撤銷原處分等語。
三、按汽車駕駛人飲用酒類後其吐氣所含酒精濃度超過每公升0.
    25毫克以上者，不得駕車；又汽車駕駛人，駕駛汽車經測試
    檢定有酒精濃度超過規定標準者，處15,000元以上60,000元
    以下罰鍰，並當場移置保管該汽車及吊扣其駕駛執照 1年，
    道路交通安全規則第114條第2款及道路交通管理處罰條例第
    35條第1項第1款分別定有明文。次按94年2月5日公布，95年
    2月5日施行之行政罰法第26條規定「一行為同時觸犯刑事法
    律及違反行政法上義務規定者，依刑事法律處罰之。但其行
    為應處以其他種類行政罰或得沒入之物而未經法院宣告沒收
    者，亦得裁處之。前項行為如經不起訴處分或為無罪、免訴
    、不受理、不付審理之裁判確定者，得依違反行政法上義務
    規定裁處之」，而所謂「刑事法律之處罰」係指觸犯刑事法
    律，經司法機關依刑事法律為不利益之諭知，又所謂「司法
    機關」包括法院與檢察署，且所謂「刑事法律」則不限於刑
    事實體法上之規定，刑事程序法亦屬之，至所謂「不利益」
    係指限制自由、剝奪財產或命提供勞務等。按行政罰法上開
    所揭櫫之「一事不二罰」原則，考其立法旨意，無非以一行
    為同時觸犯刑事法律及違反行政法上義務規定時，由於刑罰
    與行政罰同屬對不法行為之制裁，而刑罰多屬對人身等自由
    之限制，懲罰作用較強，影響人民基本權利較鉅，故依刑事
    法律處罰多已足令行為人心生警惕，殊無一事兩罰而再處以
    行政罰之必要，故車輛駕駛人飲用酒類後駕車，如同時觸犯
    刑法第185條之3之公共危險罪者，道路交通主管機關除依上
    開行政罰法第26條第 1項但書規定，得另處以其他種類之行
    政罰外，依同條項前段規定，本不得再處以行政罰鍰，而應
    將該駕駛人所涉之刑事責任，依道路交通管理處罰條例第10
    條等規定，移送相關司法機關處理，其後非有行政罰法第26
    條第 2項所定業經不起訴處分確定等事由，自不得另裁處行
    為人罰鍰。又行政罰法第26條第 2項雖以應受行政罰之行為
    ，如經不起訴處分或為無罪、免訴、不受理、不付審理之裁
    判確定者，始得另行裁決處罰，法並未明文包含緩起訴處分
    在內，倘認同法第26條第 2項所規定「不起訴處分」包含「
    緩起訴處分」之情形，則此等見解是否已逾該條文義最大之
    可能解釋範圍，固非無再予探究之餘地。惟按刑事訴訟法為
    配合訴訟制度由職權主義調整為改良式當事人進行主義，乃
    於91年2月8日公布採行起訴猶豫制度，而增訂緩起訴處分之
    規定，以觀察犯罪行為人有無施以刑法所定刑事處罰之必要
    ，此屬介於起訴及微罪職權不起訴間之緩衝制度設計，其具
    體效力依刑事訴訟法第 260條規定，於緩起訴處分期滿未經
    撤銷者，非有同條第1款或第2款情形之一，不得對於同一案
    件再行起訴，即學理上所稱之實質確定力，依此反面解釋，
    足見在緩起訴期間內，尚不生實質確定力可言，且依同法第
    260條第1款規定，於不起訴處分確定或緩起訴處分期滿未經
    撤銷之後，仍得以發現新事實或新證據為由，對於同一案件
    再行起訴，是本諸同一法理，在緩起訴期間內，該緩起訴之
    效力未定，倘發現新事實或新證據，而認已不宜緩起訴，又
    無同法第 253條之3第1項所列得撤銷緩起訴處分之事由者，
    自得就同一案件逕行起訴，原緩起訴處分並因此失其效力（
    最高法院94年臺非字第 215號判例意旨參照），是以觸犯刑
    事法律之犯罪行為，除得經檢察官起訴並由法院審理或由少
    年法院調查審理後，為有罪、無罪、免訴、不受理、不付審
    理之裁判外，如檢察官認該行為所涉為死刑、無期徒刑或最
    輕本刑 3年以上有期徒刑以外之罪，於參酌刑法第57條所列
    事項及公共利益之維護，認以緩起訴為適當者，得依刑事訴
    訟法第253條之1定1年以上3年以下之緩起訴期間為緩起訴處
    分，就事物本質及法律要件言，緩起訴處分係檢察官認被告
    有犯罪嫌疑，但以暫緩起訴為宜，並得依同法第253條之2第
    1 項規定，課予被告一定之負擔或行為之指示，此與不起訴
    處分係因被告犯罪嫌疑不足或有其他原因（如同法第 252條
    、第 253條）而為處分，且不得附條件或負擔，兩者顯有不
    同，由此可知緩起訴處分對被告而言，仍具有刑事處罰之性
    質，而與不起訴處分之不罰猶屬有間。又經檢察官為緩起訴
    處分者，於緩起訴之猶豫期間內，檢察官仍可對其持續、密
    切觀察其言行，倘若有具體事證足認其顯無反省警惕之意或
    毫無自制自律之能力，即其行為有刑事訴訟法第253條之3第
    1項所列3款之情形者，得依職權或依告訴人之聲請，將原緩
    起訴處分撤銷，並繼續偵查或依法起訴，亦即在緩起訴處分
    之猶豫期間內，刑事訴追程序仍未終局、實質之結束，此與
    不起訴處分確定後，刑事訴追程序即屬終結，檢察官原則上
    不得就同一行為再行起訴之法律效果大相迥異。再考諸緩起
    訴處分之性質，實屬附條件之便宜不起訴處分，與單純之不
    起訴處分不同，而行政罰法第26條第 2項既未將「緩起訴處
    分」明列其一，實乃立法機關本諸上述考量所為之決定，當
    非立法者有意或無意之疏漏，否則刑事訴訟法之緩起訴制度
    係於91年2月8日公布，而行政罰法乃遲至94年2月5日公布，
    若謂立法者有意就「緩起訴處分」排除一事不二罰原則之適
    用，自應將其與不起訴處分並列於行政罰法第26條第 2項，
    況且就同法第26條第 2項其餘所列事項（為無罪、免訴、不
    受理、不付審理之裁判）觀之，皆無令被告受不利益負擔之
    可能，是同法第26條第 2項所指之「不起訴處分」本不及於
    緩起訴處分，殊不宜逕以擴張解釋，甚至以法律續造之方式
    ，遽將緩起訴處分適用於行政罰法第26條第 2項之規定。準
    此，行為人經檢察官為緩起訴處分之行為，如同時違反行政
    法上之義務規定，因其已受有刑事處罰，此時行政機關若另
    為行政裁罰，殊無異一事兩罰，顯有違憲法保障基本人權之
    旨意，亦難謂合憲法所揭櫫之比例原則。是以，參酌行政罰
    法第26條之立法意旨及如上之說明，違反行政法上義務之行
    為，若同時經檢察官另為緩起訴處分時，行政機關自不得就
    同一行為，再為與刑罰相類之罰鍰處分。復按緩起訴之被告
    依檢察官緩起訴處分命令而向公益團體繳納捐款，係履行檢
    察官所為之緩起訴處分命令，性質上自屬於處分金，殊與罰
    金無異，則修正後道路交通管理處罰條例第35條第 8項所規
    定之罰金，解釋上自應包括依檢察官處分命令，而向公益團
    體繳納之捐款在內，受處分人既依檢察官之緩起訴處分命令
    ，向公益團體繳納捐款，即係履行檢察官為緩起訴處分命令
    ，與受刑事處罰無異，本不應再受行政裁罰，此有臺灣高等
    法院96年11月28日刑事庭庭長法律問題研討會決議意旨可參
    。至法務部95年 7月17日交路字第0950006986號函示意旨雖
    謂：緩起訴處分乃附帶條件之不起訴處分，亦即為不起訴處
    分之一種，是行政罰法第26條第 2項所稱不起訴處分包括緩
    起訴處分在內等語，惟該項乃例外得裁處行政秩序罰之補充
    規定，參諸該條文係將不起訴處分、無罪、免訴、不受理、
    不付審理等不能證明被告犯罪或未曾使其實際接受刑罰之情
    形逐一臚列，顯與同條第 1項所指發生處罰競合之前提要件
    尚有未合，故設有第 2項而依違反行政法上義務規定裁處之
    必要，然而緩起訴處分既非不能證明行為人之犯罪事實，且
    有支付一定金額之實質處罰性質，自與行政罰法第26條第 2
    項列明之不起訴處分等情形迥然有別，要無將二者遽為比擬
    ，而為同一處置之餘地。苟非如此，則被告如經法院循審判
    程序判處罰金或得以易科罰金之拘役或有期徒刑，均得以援
    用行政罰法第26條第 1項之規定，免於受兼處以行政秩序罰
    之雙重不利益，至於藉由緩起訴處分而節省司法資源者，在
    基於實質懲罰目的而其財產權遭受剝奪之際，卻仍需繳納一
    定金額之行政罰鍰，其結果勢必降低被告接受緩起訴處分之
    意願，因而反噬緩起訴處分替代繁複、嚴謹刑事審判程序之
    制度性機能。質言之，行政罰法第26條第 2項既未將緩起訴
    處分列舉其中，本諸前揭說明，毋論依法律解釋或補充方法
    ，均不能將該條文中之不起訴處分範圍，不當擴及於事物本
    質顯非同一之緩起訴處分，況如以上揭法務部函示所稱不起
    訴處分包括緩起訴處分在內，則緩起訴猶豫期間內受處分人
    已遵照檢察官命令繳交捐款，而已生實質刑罰效果之緩起訴
    處分金，另受行政機關裁處罰鍰，苟其再遭撤銷該緩起訴處
    分，則其已繳交之緩起訴處分金依法已不得請求返還，又經
    檢察官起訴，而受法院審判施以刑罰之制裁，不免致生一事
    數罰之危險，該函示見解自難引為論據，另原處分機關所引
    交通部95 年7月17日交路字第0950006986號函文內之法務部
    行政罰諮詢小組第 1次會議紀錄，其結論既與前開說明相左
    不一，又本諸法院獨立審判之旨，上開行政函釋當無拘束本
    院之效力。末按道路交通管理處罰條例第35條所規定之裁處
    ，既含有課處罰鍰與吊扣駕照之處分，兩者分屬行政罰法中
    之裁罰，分別寓有對於過去違反義務行為處罰之秩序罰（指
    罰鍰），以及對於預防將來再犯危險之管制罰（指吊扣駕照
    ）；前者對於過去義務違反而為秩序罰之目的，與刑事制裁
    酒醉駕車所欲達到保護交通安全之目的相同，二者目的既屬
    相同，則處以較重之刑事制裁為已足，自無重複處罰行政罰
    之必要。
四、經查：
  (一)異議人甲○○於97年 7月23日之聲明異議狀雖以「請求撤銷
    臺東監理站東監違字第裁81-T00000000號裁決書」為請求事
    項，而原處分所記載異議人於本件違規時、地之違規事實有
    二，即除汽車駕駛人酒精濃度超過規定標準（0.55以上）外
    ，尚及於駕車行經有燈光號誌管制之交岔路口闖紅燈之行為
    ，惟綜觀前揭聲明異議狀所陳之事實及理由，異議人所據以
    為爭執者，無非係原處分機關裁決其於履行上開緩起訴條件
    後，尚須另行繳納酒後駕車之交通違規罰鍰45,000元乙事，
    復參諸異議人所檢附之裁決書、舉發通知單及交通部公路總
    局自行收納款項收據等件，足認異議人就原處分所載其有闖
    紅燈行為而課處罰鍰1,800元之部分，既已於96年6月15日繳
    納該罰鍰而結案，且逾20日未提出異議，當不再於本件對此
    部分之罰鍰有所爭執，況原處分機關所移送者，亦僅以異議
    人違反道路交通管理處罰條例第35條第1項第1款之事實為限
    ，此觀該移送書之內容自明，是揆諸異議人之真意，應係對
    原處分所載之汽車駕駛人酒精濃度超過規定標準之處罰主文
    及理由聲明異議，至原處分有關異議人駕車行經有燈光號誌
    管制之交岔路口闖紅燈所課處之罰鍰，顯非在本件異議人聲
    明異議之範圍內，本院自應僅就異議人前揭聲明異議範圍內
    即其酒後駕車所涉及之處罰部分予以審究，合先敘明。
  (二)異議人飲用酒類後，騎乘牌照號碼 PVN-719號普通重型機車
    ，於96年5月31日晚間8時45分許，行經臺東縣臺東市○○路
    與正氣路交岔路口時，因自新生路闖紅燈左轉正氣路而為警
    攔停，並測得其呼氣所含酒精濃度測定值達每公升1.07毫克
    ，經臺東縣警察局交通警察隊執勤警員填製東警交字第T000
    00000號舉發通知單當場舉發，嗣其於應到案日期即96年6月
    15日到案繳納上開闖紅燈之違規罰鍰1,800 元，並自斯日起
    執行吊扣其所領有之普通重型機車駕駛執照12個月，原處分
    機關復於97年7月4日依道路交通管理處罰條例第35條第 1項
    第1款、第53條第1項、第24條第1項第2款、第63條第1項第3
    款及違反道路交通管理事件統一裁罰基準表規定，逕行裁處
    其罰鍰45,000元及1,800元，合計46,800元（其中已繳1,800
    元如前述，尚欠45,000元之罰鍰），併記違規點數 3點及施
    以道路交通安全講習（至吊扣異議人所領有之普通重型機車
    駕駛執照12個月部分，則已於97年 6月14日執行完畢）等情
    ，有異議人之酒精濃度檢驗報告、酒醉駕車觀察紀錄表、上
    開裁決書及送達證書、舉發通知單、交通部公路總局自行收
    納款項收據各 1紙附卷可稽，且為異議人所不爭執，此部分
    之事實自堪認定為真實。
  (三)又異議人於上開時、地所為之同一酒醉駕車行為，為警移送
    後，業經臺灣臺東地方法院檢察署檢察官於96年 6月12日以
    96年度偵字第1338號案件為緩起訴處分，嗣經臺灣高等法院
    花蓮分院檢察署以96年度上職議字第 278號處分書駁回再議
    ，而於同年7月17日確定，其緩起訴期間為1年，被告即異議
    人應於緩起訴處分執行通知書送達之翌日起 3個月內，向更
    生保護會臺東分會支付45,000元等節，有前揭緩起訴處分書
    及駁回再議處分書各 1份可憑，並經本院依職權向臺灣臺東
    地方法院檢察署調閱該署96年度偵字第1338號案件全卷查核
    屬實，而異議人於收受前開緩起訴處分執行通知書之翌日起
    3 個月內即96年9月7日已繳納上揭緩起訴處分金乙事，亦有
    卷附之臺灣臺東地方法院檢察署96年8月7日東檢哲己96緩16
    0字第11682號函及所附之同署檢察官執行緩起訴處分命令通
    知書、臺灣土地銀行存摺類存款憑條及臺灣高等法院被告前
    案紀錄表各 1份可資佐證，且異議人上揭遭裁處罰鍰45,000
    元行政罰之酒駕行為既發生於行政罰法公布施行後，自應適
    用前開行政罰法之規定。是以，揆諸上開說明，異議人於前
    揭時、地飲用酒類後，已達不能安全駕駛之狀態，雖仍騎乘
    機車而有違反行政法上義務之行為，惟依行政罰法第26條第
    1 項前段規定，仍應依刑事法律處罰之，原處分機關自不得
    援引道路交通管理處罰條例之規定，對異議人之同一行為另
    行裁處罰鍰45,000元。準此，就原處分關於罰鍰45,000元部
    分，異議人之異議為有理由，應予撤銷，並由本院就此部分
    諭知異議人不罰。另道路交通管理處罰條例第35條第 1項之
    罰鍰裁處範圍為15,000元以上60,000元以下，而異議人業已
    支付45,000元之緩起訴處分金，金額已逾道路交通管理處罰
    條例第92條第 3項所訂最低罰鍰基準，並無道路交通管理處
    罰條例第35條第 8項之適用（臺灣高等法院臺中分院96年度
    交抗字第253號裁定意旨可資參照），併此敘明。
  (四)再按道路交通管理處罰條例第63條第 2項規定，汽車駕駛人
    依同條第 1項各條款，已受吊扣或吊銷駕駛執照處分者，不
    予記點。亦即，駕駛人如已因其交通違規行為，而受吊扣或
    吊銷駕駛執照之處分者，縱其違規行為另合致同條例第63條
    第 1項各款應予記違規點數之情形，仍不再予記點，以免有
    過度處罰而比例失衡之慮。查異議人所領有之普通重型機車
    駕駛執照，業因其前揭酒後駕車之行為，而自96年 6月15日
    起受吊扣該駕駛執照12個月之處分已如前述，是其上開駕車
    行經有燈光管制之交岔路口闖紅燈之行為，固有同條例第63
    條第1項第3款之適用，惟參諸前揭規定，自不應再為予以記
    違規點數之處分。基此，原處分關於記異議人違規點數 3點
    部分，於法尚難謂合，仍應予以撤銷，本院併就此部分諭知
    異議人不罰。
  (五)至原處分機關所施以道路交通安全講習之行政罰部分，係預
    防將來有再度違規之危險而為之管制罰，此有別於前開針對
    已發生之違規事實所科處罰鍰之行政秩序罰，自屬行政罰法
    第26條第 1項但書所稱之「其他種類行政罰」，而異議人既
    有飲酒駕車，經測試檢定酒精濃度超過標準之情已如上述，
    其違規事實足信為真實，是就其違反該行政法上義務之事實
    ，原處分機關雖不得就同一違規事實另裁處罰鍰，然仍應依
    法科處罰鍰以外之行政罰。值是，原處分機關對異議人所裁
    處施以道路交通安全講習之部分，於法核無不當，異議人此
    部分之異議即無理由。
五、綜上所述，原處分機關首揭所為，關於裁處異議人罰鍰45,0
    00 元及記違規點數3點之行政裁罰部分，於法皆有未洽，自
    應由本院將原處分有關罰鍰及記違規點數之部分均予撤銷，
    並為不罰之諭知，以資適法。至原處分機關依道路交通管理
    處罰條例第24條第1項第2款規定所為施以道路交通安全講習
    之行政裁罰部分，經核尚無不合，此部分之異議即無理由，
    自應予以駁回。
六、據上論斷，應依道路交通管理處罰條例第87條第 2項、第89
    條，道路交通案件處理辦法第19條、第20條前段，裁定如主
    文。
中    華    民    國    97    年    9     月    29    日
                  交通法庭  法  官  劉正偉
以上正本證明與原本無異。
如不服本裁定，應於裁定送達後5日內向本院提出抗告狀（須附
繕本）。「切勿逕送上級法院」
                            書記官  王希文
中    華    民    國    97    年    9     月    29    日


司法院資訊處製作；財團法人民間司法改革基金會備份。
